臺灣臺南地方法院民事判決
109年度國字第3號
原      告  趙謝秀英
訴訟代理人  李永裕律師
複  代理人  許景棠律師
被      告  臺南市歸仁地政事務所

法定代理人  楊文松  
訴訟代理人  陳偉緣  
上列當事人間請求國家賠償事件，經本院於民國111年8月16日言
詞辯論終結，判決如下：
    主    　文
被告應給付原告新臺幣345,334元，及自民國109年4月10日起至
清償日止，按週年利率5％計算之利息。
原告其餘之訴駁回。
訴訟費用由被告負擔十分之一，餘由原告負擔。
本判決主文第1項，於原告以新臺幣12萬元為被告供擔保後，得
假執行。但被告如以新臺幣345,334元為原告預供擔保，得免為
假執行。
原告其餘假執行之聲請駁回。 
    事實及理由
一、原告起訴主張：
㈠、緣原告於民國85年7月6日以新臺幣（下同）636萬元（原證5
    ）購得臺南市○○區○○段0000○000000地號土地（後1089-1地
    號併入1089地號，下稱系爭土地），並於同年8月19日登記
    為原告所有（原證1）。原告購買當時有向被告聲請就系爭
    土地進行鑑界，經被告所屬公務員於「同年月26日」到場執
    行鑑定界址測量作業並作成土地複丈成果圖（原證3，下稱8
    5複丈成果圖）確認系爭土地之界址及坐落範圍後，原告旋
    即依85年複丈成果圖於86年間在系爭土地上出資興建RC構造
    之自用農舍（下稱系爭農舍），並取得系爭農舍之使用執照
    （原證2）。
㈡、後因鄰地（同段1089-2）之所有權人劉文岳就界址及系爭農
    舍之坐落位置與原告基於前此測量之認知不同，並聲請鑑界
    ，被告所屬公務員乃於「106年11月13日」就臺南市○○區○○
    段000000地號土地進行鑑定界址測量作業並作成土地複丈成
    果圖（下稱106複丈成果圖，原證4），始發現85複丈成果圖
    有偏北標界之違誤，致使原告因信賴85複丈成果圖之錯誤鑑
    界結果而將系爭農舍大部分範圍均建置在臺南市○○區○○段00
    0000○000000地號土地上（以下合稱系爭鄰地），因而依法
    終須對系爭鄰地所有權人負拆屋還地（包含增建物、擋土牆
    ）、給付相當於租金之不當得利等民事責任；且85複丈成果
    圖偏北標界，因而未將系爭土地之東南側河道（下稱系爭河
    道）劃入，被告遲至106年始予以南移修正，致使原告本得
    對買賣前手主張因系爭河道之存在而生減損系爭土地價值之
    瑕疵擔保請求權，亦因時效經過消滅而受有損害。被告所屬
    公務員對其土地鑑界測繪職務之公權力行使等情既存有過失
    ，致使原告受有嚴重損害，則原告得依國家賠償法第2條第2
    項前段、土地法第68條第1項之規定，請求損害賠償。原告
    向被告聲請國家賠償後，遭被告書面拒絕賠償在案（原證7
    ），爰提起本件訴訟。
㈢、原告請求400萬元之法律理由如下：
①、因原告信賴85複丈成果圖之錯誤鑑界結果，而將系爭農舍大
    部分興建在系爭鄰地之上，致原告現須對系爭鄰地所有人負
    拆屋還地、給付相當於租金不當得利等民事責任，故原告當
    得依國家賠償法第2條第2項前段、土地法第68條第1項之規
    定向被告請求233萬5,418元之損害賠償：
　⒈按，「因登記錯誤遺漏或虛偽致受損害者，由該地政機關負
    損害賠償責任。但該地政機關證明其原因應歸責於受害人時
    ，不在此限」土地法第68條第1項定有明文。
　⒉次按，最高法院106年台上字第2938號判決略以「…。按因登
    記錯誤遺漏或虛偽致受損害者，除能證明其原因應歸責於受
    害人者外，由該地政機關負損害賠償責任，土地法第68條第
    1項定有明文。該規定旨在貫徹土地登記之公信力，以保護
    土地權利人並兼顧交易安全。所稱「登記錯誤」，不應以土
    地登記規則第13條所指「登記事項與登記原因證明文件所載
    之内容不符者」為限，苟地政機關於地籍測量時有錯誤，致
    依據該測量成果而辦理之土地登記亦產生錯誤，縱嗣後之登
    記階段完全依測量結果辦理而無錯誤，但作為前提之測量結
    果，及最後登記之結果均有錯誤，對於信賴土地登記而受損
    害之人民，仍應認係登記錯誤。」
　⒊末按，最高法院89年台上字第810號判決略以「再損害賠償之
    債，固以受有實際損害為要件。惟所謂實際損害，不限於積
    極的財產之減少，尚包括消極的債務之增加。原審認上訴人
    縱能證明上開雨傘有瑕疵而遭客戶索賠，但未證明已支付賠
    款，即不能認其確實受有損害，所持法律見解，並有違誤」
    。
　⒋原告購買系爭土地後為求謹慎，先向被告申請鑑界鑑界以確
    認系爭土地坐落位置及範圍，再依被告所製作之85複丈成果
    圖興建系爭農舍，當時尚未有越界占用系爭鄰地之情事，且
    被告在「103年7月8日」對系爭農舍所作成之建物測量成果
    圖（下稱103測量成果圖）（見第一次不動產估價報附件三-
    4、被證10），亦可明顯看出當時被告認定系爭農舍仍全部
    坐落於系爭土地，然被告卻於106年11月13日對系爭鄰地所
    作成之土地複丈成果圖中，認定系爭農舍越界占用系爭土地
    ，故可知被告所作成之85年土地複丈成果圖即已存有錯誤，
    致使原告信賴該錯誤鑑界結果而興建越界占用系爭鄰地之系
    爭農舍。
　⒌且經原告配偶、女兒於111年2月15日偕同鈞院到系爭土地現
    場勘驗時，亦有指出被告當時85年塑膠界樁之大概方位，此
    亦經内政部國土測繪中心（下稱國測中心）繪製於鑑定書圖
    上，並以A、B兩點標註之（見鈞院卷二第145頁），則若依
    循系爭土地之形狀再就該A、B兩點為相同輪廓予以連線，系
    爭農舍並不會越界占用系爭鄰地，顯見原告當初確實係依被
    告85年錯誤鑑界結果而興建系爭農舍。
　⒍王建忠不動產估價師事務所於110年7月19日以王建忠估師字
    第0000000000-0號函覆鈞院略以「…。三、山區土地因大自
    然力量，地形常易有變動，為釐清龍崎區崎頂段1089地號土
    地是否因時間經過而造成界址大幅位移，改變地形地貌，故
    本所向林務局農林航空測量所申請83年9月2日、85年6月15
    日及90年3月24日該局所拍攝與本筆土地相關之航空照片（
    詳附件1、2、3，拍攝日期及單位、照片編號在照片背面）
    ，可以發現在83年9月2日至90年3月24日間，崎頂段1089號
    及其周邊土地地形、地貌並無明顯異動（詳附件1、2、3紅
    色圈圈範圍内，照片上，照片上亦有高壓電線經過，與目前
    現況一致）。另85年6月15日拍攝之照片，在紅色圈圈範圍
    内之扇形區塊南側，與原證3土地複丈成果圖塑膠樁訂立位
    置相似。四、依林務局農林航空測量所之航空照片，可以了
    解崎頂段1089地號從83年9月2日至90年3月24日間，並無因
    大自然力量造成地形位移現象，再與目前國土測緣中心所提
    供之查詢資料（詳原不動產估價報告書第12頁圖1.農舍坐落
    基地地籍略圖）對照，河流位置並無明顯位移。從外界客觀
    證據顯示，崎頂段1089地號之位置、地形在85年8月26日至1
    09年11月29日間並無明顯變動，因此在85年8月26日當時，
    崎頂段1089地號土地本身應有河流流經，…」（見鈞院卷二
    第27、29頁），亦可知系爭土地、系爭鄰地既未有因自然力
    量而發生明顯之位移或地（形）貌改變等情，則依一般常理
    ，若被告鑑界作成無過失，則106複丈成果圖理應會與85複
    丈成果圖相同，然實際上兩者差異甚大（例如突然出現系爭
    河道貫穿，此部分容後第貳大點再一併說明）；因此，106
    複丈成果圖既為被告對系爭土地鑑界之最後正確結果，即可
    反推被告作成85複丈成果圖時，其鑑界行為即有過失偏北標
    界。
　⒎被告於108年12月2日回覆訴外人臺南市龍崎區公所略以「…。
    二、案查龍崎區崎頂段1089地號於85年8月26日向本所申請
    鑑界後，再申請合法農舍興建並於86年11月13日建築完成，
    另於103年7月31日完成保存登記，合先敘明。三、後因崎頂
    段1089-2地號土地所有權人辦理繼承向貴區公所申請農地農
    用證明，發現前揭土地疑似有被鄰地崎頂段1089地號上建物
    （124建號）占用之情事，致向本所申請崎頂段1089-2地號
    土地鑑界，經本所106年11月13日派員至現場鑑界，發現124
    建號的合法農舍確實因本所測量問題而誤興建於崎頂段1089
    -2及1064-4地號土地之情事。…」（原證11），即可知被告
    亦自承其所作成之85年複丈成果圖確實存有錯誤。
　⒏是以，因系爭農舍確實對系爭鄰地有越界占用之情事，故原
    告對於鄰地所有人有以下民事責任：
  ⑴「系爭農舍本體」之部分：
　Ⅰ因主體幾近大部分（80.5％）坐落在系爭鄰地【見鈞院卷二第
    145頁之鑑定圖，其中面積示意略圖（一）之橘色、黃色區
    域】之上，故將面臨遭拆除之命運，因此原告須負擔拆除費
    用48萬5,470元拆除系爭農舍越界占用系爭鄰地之部分【見
    第一次不動產估價報告書第65頁】。
　Ⅱ另因系爭農舍遭拆除大部分主體，故原告勢必無法再使用，
    質言之，其幾近完全喪失系爭農舍所擁有整體經濟使用價值
    即139萬2,454元【見第一次不動產估價報告書第63、65頁】
    。
  ⑵「系爭農舍之前方撞土牆」之部分：
  Ⅰ因其主要功能在於防止系爭農舍主體下之地基土壤因自然因
    素而流失，雖有部分占用系爭鄰地，但囿於拆除後若遇雨季
    將發生土石滑落等情，進而可能衍生其他違法問題，故尚無
    法拆除【見第一次不動產估價報告書第63頁】。
  Ⅱ惟擋土牆既係為系爭農舍而建造，則系爭農舍若遭拆除，亦
    連帶使原告喪失其經濟使用價值即16萬8,642元整【見第一
    次不動產估價報告書第63、65頁】。
　⑶「系爭農舍之增建鐵皮雨遮」之部分：
  Ⅰ因全部坐落在系爭鄰地之上，故面臨遭拆除之命運，因此原
    告須負擔拆除費用9萬9,435元整（主要是拆除後所產生廢棄
    物清運費用）【見第二次不動產估價報告書第56、58頁】。
  Ⅱ其既遭拆除，連帶使原告喪失對其之使用、收益等所有權能
    之經濟價值即4萬3,999元【見第二次不動產估價報告書第56
    頁】。
  ⑷「相當於租金之不當得利」之部分：
  Ⅰ依最高法院102年台上字第2209號判決略以「…。次按共有人
    逾越其應有部分之範圍對共有物為使用收益，可能獲得相當
    於租金之利益為社會通常之觀念，因其所受利益為物之使用
    收益本身，應以相當之租金計算應償還之價額。又租金之請
    求權因5年間不行使而消減，既為民法第126條所明定，則凡
    無法律上之原因而獲得相當於租金之利益，致他人受損害時
    ，如該他人之返還利益請求權已逾租金短期消滅時致之期間
    ，對於相當於已罹消減時效之租金之利益，即不得依不當得
    利之法則，請求返還。…」，可知相當於租金之不當得利之
    請求權時效為5年。
  Ⅱ原告因信賴85複丈成果圖，致其所興建之系爭農舍越界占用
    系爭鄰地，依法須對鄰地所有人負擔相當於租金之不當得利
    債務，但僅限於鄰地所有人向原告請求時起溯及5年之範圍
    内之14萬5,418元整（以向被告請求之日即108年11月4日為
    基準，俾利計算）【見本案第一次不動產估價報告書第53、
    65頁】。
  ⒐綜上所述，觀諸「85複丈成果圖」、「103測量成果圖」、「
    106複丈成果圖」及「本案國測中心鑑定書圖」，系爭土地
    於上開四圖表中所顯示之形狀均幾近相同，且系爭土地經鑑
    定單位認定周遭地（貌）形並未有明顯改變、位移，惟後兩
    圖示卻顯示系爭農舍有越界占用系爭鄰地之情事，可知被告
    於85年時即對系爭土地之鑑界即有錯誤偏北標界之過失，致
    原告因信賴85複丈成果圖而興建越界占用系爭鄰地之系爭農
    舍，現造成原告對系爭鄰地所有人負前揭民事責任，導致原
    告消極債務之增加，故原告依國家賠償法第2條第2項前段、
    土地法第68條第1項向被告請求233萬5,418元之損害賠償，
    應為有理。
  ⒑被告作成85複丈成果圖時，並未將系爭河道劃入系爭土地範
    圍内，遲至106年間始以106複丈成果圖南移修正，致原告本
    得向系爭土地前手賣家主張瑕疵擔保形成權，因時效經過而
    消滅；故原告當得依國家賠償法第2條第2項前段、土地法第
    68條第1項之規定，向被告請求22萬4,884元之損害賠償：
　⑴按「買受人因物有瑕疵，而得解除契約或請求減少價金者，
    其解除權或請求權，於買受人依第356條規定為通知後6個月
    間不行使或自物之交付時起經過5年而消滅」民法第356條第
    1項定有明文。
　⑵若被告製作85複丈成果圖時可正確修正系爭土地坐落位置及
    範圍，並將系爭河道劃入，因此屬減損系爭土地價值之重要
    因素，原告得向買賣系爭土地之前手主張瑕疵擔保權利；惟
    被告遲至106年始作成106複丈成果圖修正系爭土地之範圍，
    該瑕疵擔保形成權業因5年除斥期間之經過而消滅，故原告
    現已不得向買賣系爭土地之前手主張任何權利。
　⑶且本案鑑定單位於110年7月19日以王建忠估師字第000000000
    0-0號函覆鈞院略以「…。二、有關龍崎區崎頂段1089號地號
    土地於85年8月26日測量結果，是否無河流流經一事，依原
    證3之土地複丈成果圖說明欄記載本案測量使用塑膠樁22支
    （1-22），其成果圖亦有標記各塑膠樁標號位置，因此可以
    認定85年8月26日測量時，所測量崎頂段1089地號範圍内無
    河流流經。因為若範圍内有河流流經，則崎頂段1089地號每
    一個界址轉折點之塑膠樁如何定樁？且依原證3成果圖所示
    ，塑膠樁編號17、18、20東南側有註記「溝」，因此若無非
    常特殊事故，按85年8月26日測量之土地複丈成果圖所載，
    崎頂段1089地號土地本身當時應無河流流經；河流流經地區
    應為崎頂段1089地號東南側，且與崎頂段1089地號相鄰。…
    四、依林務局農林航空測量所之航空照片，可以了解崎頂段
    1089地號從83年9月2日至90年3月24日間，並無因大自然力
    量造成地形位移現象，再與目前國土測繪中心所提供之查詢
    資料（詳原不動產估價報告書第12頁圖1.農舍坐落基地地籍
    略圖）對照，河流位置並無明顯位移。從外界客觀證據顯示
    ，崎頂段1089地號之位置、地形在85年8月26日至109年11月
    29日間並無明顯變動，因此在85年8月26日當時，崎頂段108
    9地號土地本身應有河流流經，至於河流流經之位置及面積
    ，應由地政機關或國土測繪中心實地量測才能確知。…」【
    見鈞院卷二第27、29頁】，則依「塑膠樁不可能定樁於河道
    上」、「系爭土地位置及周遭地形未有明顯位移變動」等客
    觀證據，即可認被告85年對系爭土地進行鑑界時，有過失偏
    北標界致未將系爭河道劃入系爭土地範圍内。
　⑷末以，經鈞院於111年2月15日現場勘驗時囑託國測中心繪製
    系爭土地、農舍之確切位置及面積【見鈞院卷二第98頁】而
    製作出本案鑑定書圖，而依該鑑定書圖繪製内容，系爭河道
    確實有貫穿系爭土地，此亦經鑑定單位以「（1）按内政部
    國土測繪中心之土地鑑定書圖所載，原告所有崎頂段1089地
    號於85年8月26日測量時，有河流流經貫穿，因而須計算其
    土地價值減損比例。」【第二次不動產估價報告書第160頁
    】等語肯認；因此，系爭土地於85年即有遭系爭河道流經貫
    穿之事實，惟當時被告鑑界時過失偏北標界，因而未將該系
    爭河道劃入系爭土地範圍内。
　⑸綜上所述，被告所做成之85複丈成果圖未將系爭河道劃入系
    爭土地範圍内，遲於106複丈成果圖始予以改正，致原告本
    得向系爭土地買賣前手之瑕疵擔保請求權業因時效經過而消
    滅，故原告當得依國家賠償法第2條第2項前段、土地法第68
    條第1項向被告請求22萬4,884元整之損害賠償【第二次不動
    產估價報告書第54〜55頁】。另國測中心於111年2月15日現
    場勘驗時，一開始即建議以「水泥基地外推4公尺」計算系
    爭河道面積【見鈞院卷二第98頁】，且考量系爭土地位於山
    區，遇多雨季節可能有暴漲：情況，則基於對原告最大限度
    之保障，計算系爭河道面積以「水泥基地外推4公尺」為基
    礎顯較為合理，併予敘明。
  ⑹綜合前揭第壹、貳大點之結論，可知85複丈成果圖錯誤偏北
    標界，致原告興建系爭農舍越界占用系爭鄰地、無法於時效
    内向系爭土地前手主張系爭河道存在之瑕疵擔保等情，故原
    告依國家賠償法第2條第2項前段、土地法第68條第1項對被
    告總計得請求256萬302元【計算式：2,335,418＋224,884＝2,
    560,302】之損害賠償，應屬有理。
㈣、基於土地登記之公信力，本案請求權時效應自被告作成106年
    複丈成果圖之實際丈量日（即106年11月13日）起開始計算
    ，則本案縱使從該日起算，距原告向被告提起國家賠償請求
    之日（即108年11月4日），仍未罹於2年之請求權時效：
　⒈按，「賠償請求權，自請求權人知有損害時起，因2年間不行
    使而消滅；自損害發生時起，逾5年者亦同」國家賠償法第8
    條第1項定有明文。
　⒉次按，最高法院106年台上字第1740號判決略以「…。按土地
    登記錯誤遺漏或虛偽致受損害者，由該地政機關負損害賠償
    責任，土地法第68條第1項前段定有明文。上開規定，核係
    國家賠償法之特別規定，惟土地法就該損害賠償請求權，既
    未規定其消滅時故期間，應適用國家賠償法第8條第1項規定
    ，即其損害賠償請求權，自請求權人知有損害時起，因2年
    間不行使而消滅；自損害發生時起，逾5年者亦同。上開規
    定之2年時效，所謂知有損害時起，參酌同法施行細則第3條
    之1之規定，係指知有損害之事實及國家賠償責任之原因事
    實，乃以主觀判斷為基準；蓋消滅時效，係權利人就已發生
    並得行使之請求權，長時間的不行使，在一定期間經過後，
    發生權利人因此喪失或不得行使該請求權之法律效果，其規
    範目的，一方面在於維持法的和平與安定，另方面則在於避
    免債務人長時間陷入法律關係不安定的窘境，此種債務人利
    益優先於債權人保護之思想，乃以債權人遲未主張其已知悉
    之請求權，違反自己利益，為其正當化之基礎，故因土地登
    記錯誤、遺漏或虚偽而請求國家賠償時，人民不僅必須知悉
    其受有損害，更須知悉其所受損害係肇因於公務員違法行使
    公權力，方得開始起算其損害賠償請求權之2年消滅時效。
    又上開規定之5年時效，固自損害發生時起算、惟基於土地
    登記之公信力，在未就錯誤、遺漏或虚偽之土地登記之行政
    處分撤銷、廢止或因其他事由而失效者，原土地登記之效力
    與拘束力仍然存在（行政程序法第110條第3項規定參照），
    尚難認損害確已發生。…」。
　⒊依前揭最高法院判決意旨可知，因土地登記所擁有之公信力
    ，於地政機關更正登記前，其登記之效力、拘束力仍存在；
    且此等屬地政、國測中心等專業領域機關權責，亦難期待一
    般民眾能自行發現登記錯誤進而請求損害賠償。基此，應俟
    地政機關對原有錯誤登記進行更正後，始能謂「損害確已發
    生」，其時效之計算始能進行。
　⒋85年複丈成果圖作成時，其鑑界結果雖為錯誤，但其既仍存
    有公信力，為原告所信賴並為後續興建系爭農舍等社會經濟
    活動，且103年測量成果圖仍未認定85年複丈成果圖有誤，
    其圖示亦認系爭農舍完全坐落於系爭土地，客觀上難謂有損
    害之發生；故尚須至被告以106複丈成果圖認定系爭農舍越
    界占用系爭鄰地等情，原告始能確定其權利遭受損害。
　⒌綜上所述，在被告對登記錯誤進行更正前，實難要求一般人
    民有能力發覺錯誤進而認其遭受損害，故本案請求權時效之
    起算，依前揭二、最高法院意旨，應以被告作成106年複丈
    成果圖之實際丈量日（即106年11月13日）起算，而本案縱
    使從該日起算，距原告向被告提起國家賠償請求之日（即10
    8年11月4日），仍未超過2年之請求權時效期間，故本案並
    無請求權罹於時效之問題等語。
㈤、聲明（見本院卷㈡第282頁）：
①、被告應給付原告400萬元，及自109年4月10日起至清償日止，
    按週年利率5％計算之利息。
②、原告願供擔保請准宣告假執行。
③、訴訟費用由被告負擔。
二、被告答辯略以：
㈠、原告於85年8月19日取得系爭土地所有權，於86年興建RC自用
    農舍（門牌號碼：臺南市○○區○○村○○0○0號），係依本所85
    年8月26日鑑界之成果所興建之合法農舍，俟鄰地崎頂段108
    9-2地號土地所有權人於106年10月23日申請鑑界，複丈結果
    竟是原告之自用農舍，全部坐落在鄰地上，原告主張其自用
    農舍將隨時可能受到拆除之危險。　　
㈡、原告107年8月2日申請再鑑界，經本所排定於107年9月19日實
    地檢測，檢測結果於原106年鑑界結果相符，惟實地領界人
    不認同106年度界址（證物2），本所即依「臺南市各地政機
    關辦理圖解複丈數值作業及成果管理注意事項」第16點第1
    項規定，於107年10月8日所測量字第1070099479號函（證物
    3）報臺南市政府地政局辦理再鑑界，經臺南市政府地政局1
    08年4月9日南市地測字第1080427284號函告申請人撤回本案
    （證物4）。
㈢、按國家賠償法第2條第2項規定：「公務員於執行職務行使公
    權力時，因故意或過失不法侵害人民自由或權利者，國家應
    負損害賠償責任。公務員怠於執行職務，致人民自由或權利
    遭受損害者亦同。」另國家賠償法施行細則第3-1條規定「
    本法第八條第一項所稱知有損害，須知有損害事實及國家賠
    償責任之原因事實。」即實際發生損害事實，本案經審閱相
    關資料並調查後，本所依國家賠償法施行細則第17條規定於
    108年11月7日所測量字第1080105369號函（證物5）及108年
    11月28日所測量字第1080112996號函（證物6）通知於文到3
    0日内補正在案，惟迄今尚未補正完畢。
㈣、原告主張系爭土地以636萬元購得，但經鑑界後原告系爭土地
    卻有大部分土地坐落在河道上，形成毫無價值的廢棄土地，
    應由被告賠償云云。惟查，系爭土地買賣契約係於85年7月6
    日所簽定，尾款於登記完畢即交付。而系爭土地登記完成日
    期為85年8月19日（證物7），鑑界日期為在後之85年8月26
    日，是以，可見原告會購買系爭土地與本所之鑑界結果並無
    關係，原告因此請求賠償土地購買費用636萬元云云，實無
    理由。
㈤、依最高法院94年台上字第1167號及97年台上字第997號民事判
    決「按因登記錯誤遺漏或虛偽，須因此受有實際損害，始得
    請求該地政機關負損害賠償責任，此觀土地法第六十八條第
    一項前段規定自明。被害人是否受有實際損害，應視其財產
    總額有無減少而定；...追償無效果前，尚難認已受有實際
    損害。」是以，系爭建物於尚未拆除前，尚難認已造成財產
    總額減損之情事，故本所於109年1月16日所測量字第109000
    4669號函（證物8）檢附本所拒絕賠償理由書。
㈥、此不動產估價書中有關租金145,418元（不動產估價書第5頁
    ）不應計入求償金額，因其租金應給付對象為原告使用之基
    地權利人，需有相關租賃契約及租金繳納證明文件才可列入
    求償金額計算，按國家賠償法施行細則第3-1條規定「本法
    第八條第一項所稱知有損害，須知有損害事實及國家賠償責
    任之原因事實。」即實際發生損害事實，經本所審閱相關資
    料並調查後，本所依國家賠償法施行細則第17條規定於108
    年11月7日所測量字第1080105369號函及108年11月28日所測
    量字第1080112996號函通知原告於文到30日内補正在案，惟
    迄今未向本所補正完畢，亦未向鈞院陳明及提出相關租賃契
    約及租金繳納證明文件，故此部份不應列入求償金額計算。
㈦、另此不動產估價書中有關擋土牆部份168,642元（不動產估價
    書第5頁）不應計入求償金額，因原告未舉證擋土牆為其所
    有權，且依不動產估價書第62頁所述，擋土牆之目的為保護
    建物基地效用，若經鑑測後判定擋土牆位置坐落於原告土地
    ，則擋土牆無拆除之必要亦無求償之理由，如擋土牆位置坐
    落於非原告土地應由擋土牆位置坐落之權利人另提侵權行為
    之訴，亦不應列入本次求償金額，故擋土牆部份168,642元
    不應計入求償金額。
㈧、另龍崎區崎頂段124建號（證物10）建物測量，係由申請人依
    地籍測量實施規則第282條等相關規定申辦，由本所依使用
    執照及平面圖轉繪非實地勘測，且建物成果圖註記三、本建
    物平面圖及建物面積係依使用執照（86）南工建自使字第10
    9號設計圖轉繪計算。四、如有遺漏或錯誤致他人受損害者
    ，建物起造人及繪製人員願負法律責任；若發生建物位置涉
    及越界爭議者，應由申請人自行負責。
㈨、原告106年申請鑑界時之主地複丈成果圖僅繪製地號、地籍線
    及埋設界標種類，並無測給河川流經位置（原證4），此為
    原告申請土地鑑界非測繪河川位置。另原告於85年7月6日與
    原土地所有權人簽訂不動產買賣契約（原證5）第一條買賣
    不動產標示旁即註明：「右列標示邊及河川地由地主所佔有
    之範圍全部交付給于承買人...（略）」（證物9），即可知
    原告於85年7月6日即知承買土地使用到河川地部份，且龍崎
    段1089及1089-1地號登記日期為86年8月19日，非由本所86
    年8月26日及106年11月13日土地鑑界時得知，且原告簽訂不
    動產買賣契約在土地登記及土地鑑界之前，尚難稱原告受有
    土地值價值減損之損害。
㈩、依最高法院106年度台上字第1740號民事判決「按土地登記錯
    誤遺漏或虛僞致受損害者，由該地政機關負損害縣償責任，
    土地法第68條第1項前段定有明文。上開規定，核係國家賠
    償法之特別規定，惟土地法就該損害賠償請求權，既未規定
    其消滅時效期間，應適用國家賠償法第8條第1項規定，即其
    損害賠償請求權，自請求權人知有損害時起，因2年間不行
    使而消滅；自損害發生時起，逾5年者亦同。上開規定之2年
    時效，所謂知有損害時起，參酌同法施行細則第3條之1之規
    定，係指知有損害之事實及國家賠償責任之原因事實，乃以
    主觀判斷為基準；蓋消滅時效，係權利人就已發生並得行使
    之請求權，長時間的不行使，在一定期間經過後，發生權利
    人因此喪失或不得行使該請求權之法律效果，其規範目的，
    一方面在於維持法的和平與安定，另方面則在於避免債務人
    長時間陷入法律關係不安定的窘境，此種債務人利益優先於
    債權人保護之思想，乃以債權人遲未主張其已知悉之請求權
    ，違反自己利益，為其正當化之基礎，故因土地登記錯誤遺
    漏或虛僞而請求國家賠償時，人民不僅必須知悉其受有損害
    ，更須知悉其所受損害係筆因於公務員違法行使公權力，方
    得開始起算其損害賠償請求權之2年消滅時效。」，原告於8
    5年8月19日取得臺南市○○區○○段0000地號土地所有權，於10
    8年11月4日向本所提起國家損害賠償請求書，其損害發生之
    時間應為原告85年8月19日取得臺南市○○區○○段0000地號土
    地所有權之時，其損害賠償請求權已逾5年時效，故原告應
    因此喪失或不得行使該請求權之法律效果等語。
、聲明（見本院卷㈡第282頁）：
①、原告之訴及假執行之聲請均駁回。
②、訴訟費用由原告負擔。
③、如受不利判決，願供擔保免為假執行。
三、本院得心證之理由：
㈠、按依國家賠償法請求損害賠償時，應先以書面向賠償義務機
    關請求之；賠償義務機關拒絕賠償，或自提出請求之日起逾
    30日不開始協議，或自開始協議之日起逾60日協議不成立時
    ，請求權人得提起損害賠償之訴，國家賠償法第10條第1項
    、第11條第1項前段分別定有明文。查原告於108年11月4日
    向被告提出請求，被告於109年1月16日發給協議不成立證明
    書（本院卷第39頁），是原告提起本件國家賠償訴訟，已符
    國家賠償之先行程序。
㈡、經查，原告於85年7月6日以636萬元（原證5）購得臺南市○○
    區○○段0000○000000地號土地（後1089-1地號併入1089地號
    ），並於同年8月19日登記為原告所有（原證1）。原告購買
    當時有向被告聲請就系爭土地進行鑑界，經被告所屬公務員
    於「同年月26日」到場執行鑑定界址測量作業並作成土地複
    丈成果圖（原證3）確認系爭土地之界址及坐落範圍。原告
    旋即於86年間在系爭土地上出資興建RC構造之自用農舍，並
    取得系爭農舍之使用執照（原證2）。後鄰地（同段1089-2
    ）之所有權人劉文岳聲請鑑界，被告乃於「106年11月13日
    」就臺南市○○區○○段000000地號土地進行鑑定界址測量作業
    並作成土地複丈成果圖（原證4）等情，為兩造所不爭執，
    並有85複丈成果圖、106複丈成果圖、土地所有權狀、系爭
    農舍使用執照、不動產買賣契約書附卷可稽，堪可認定。
㈢、次查，系爭土地及系爭農舍之現況位置，經本院至現場履勘
    （本院卷㈡第97至115頁）、並送請內政部國土測繪中心予以
    鑑繪，該中心函覆表示：「圖示×AB兩點係原告所指85複丈
    成果圖之地政事務所塑膠界樁位置；圖面中D1、D2、E1、F1
    係系爭農舍外緣與地籍圖經界線之交點，粉紅色區域坐落原
    告土地，面積30.58平方公尺、橘色區域坐落鄰地1089-2土
    地，面積97.77平方公尺、黃色區域坐落鄰地1064-4土地，
    面積29.22平方公尺。」乙節，有鑑定圖及鑑定書附卷為證
    （本院卷㈡第121至123頁），故系爭農舍絕大部分面積係坐
    落至鄰地土地上乙情，自堪認定。而參以鑑定圖上AB兩點係
    原告所指85年鑑界時被告所設置之塑膠界樁位置，其位置均
    在系爭土地現況位置之北方，足徵原告主張85複丈成果圖有
    偏北標界之錯誤，係屬可採。況查，王建忠不動產估價師事
    務所於110年7月19日以王建忠估師字第0000000000-0號函覆
    表示：「二、有關龍崎區崎頂段1089號地號土地於85年8月2
    6日測量結果，是否無河流流經一事，依原證3之土地複丈成
    果圖說明欄記載本案測量使用塑膠樁22支（編號1-22），其
    成果圖亦有標記各塑膠樁標號位置，因此可以認定85年8月2
    6日測量時，所測量崎頂段1089地號範圍内無河流流經。因
    為若範圍内有河流流經，則崎頂段1089地號每一個界址轉折
    點之塑膠樁如何定樁？且依原證3成果圖所示，塑膠樁編號1
    7、18、20東南側有註記「溝」，因此若無非常特殊事故，
    按85年8月26日測量之土地複丈成果圖所載，崎頂段1089地
    號土地本身當時應無河流流經；河流流經地區應為崎頂段10
    89地號東南側，且與崎頂段1089地號相鄰。…四、依林務局
    農林航空測量所之航空照片（本院卷㈡第129至133頁），可
    以了解崎頂段1089地號從83年9月2日至90年3月24日間，並
    無因大自然力量造成地形位移現象。再與目前國土測繪中心
    所提供之查詢資料（詳原不動產估價報告書第12頁圖1.農舍
    坐落基地地籍略圖）對照，河流位置並無明顯位移。從客觀
    證據顯示，崎頂段1089地號之位置、地形在85年8月26日至1
    09年11月29日間並無明顯變動，因此在85年8月26日當時，
    崎頂段1089地號土地本身應有河流流經，至於河流流經之位
    置及面積，應由地政機關或國土測繪中心實地量測才能確知
    。…」等語明確在卷（本院卷㈡第27、29頁），是則依常情事
    理、邏輯經驗法則可知，塑膠樁衡情不可能定樁於河道之上
    、以及系爭土地之位置及周遭地形未有明顯位移變動，益徵
    被告85年間對系爭土地進行鑑界，確有過失偏北標界之情事
    。又查，被告於108年12月2日回覆訴外人臺南市龍崎區公所
    之函文略以：「二、案查龍崎區崎頂段1089地號於85年8月2
    6日向本所申請鑑界後，再申請合法農舍興建並於86年11月1
    3日建築完成，另於103年7月31日完成保存登記，合先敘明
    。三、後因崎頂段1089-2地號土地所有權人辦理繼承向貴區
    公所申請農地農用證明，發現前揭土地疑似有被鄰地崎頂段
    1089地號上建物（124建號）占用之情事，致向本所申請崎
    頂段1089-2地號土地鑑界，經本所106年11月13日派員至現
    場鑑界，發現124建號的合法農舍『確實因本所測量問題而誤
    興建於』崎頂段1089-2及1064-4地號土地之情事。」等語明
    確在卷（原證11，本院卷㈠第295頁），綜上，堪認被告有因
    執行職務行使公權力因過失不法侵害原告財產權之行為無訛
    。　　　
㈣、本件原告請求國家賠償，並未罹於時效：
①、按國家賠償法第8條第1項明定：賠償請求權，自請求權人知
    有損害時起，因2年間不行使而消滅；自損害發生時起，逾5
    年者亦同。上開規定之2年時效，所謂知有損害時起，參酌
    同法施行細則第3條之1 之規定，係指知有損害之事實及國
    家賠償責任之原因事實，乃以主觀判斷為基準；蓋消滅時效
    ，係權利人就已發生並得行使之請求權，長時間的不行使，
    在一定期間經過後，發生權利人因此喪失或不得行使該請求
    權之法律效果，其規範目的，一方面在於維持法的和平與安
    定，另方面則在於避免債務人長時間陷入法律關係不安定的
    窘境，此種債務人利益優先於債權人保護之思想，乃以債權
    人遲未主張其已知悉之請求權，違反自己利益，為其正當化
    之基礎，故因土地登記錯誤、遺漏或虛偽致受損害，而向該
    地政機關請求國家賠償時，人民不僅必須知悉其受有損害，
    更須知悉其所受損害係肇因於公務員違法行使公權力，方得
    開始起算其損害賠償請求權之2年消滅時效。又上開規定之5
    年時效，固自損害發生時起算，惟基於土地登記之公信力，
    在未就錯誤、遺漏或虛偽之土地登記之行政處分撤銷、廢止
    或因其他事由而失效者，原土地登記之效力與拘束力仍然存
    在（行政程序法第110條第3 項規定參照），尚難認損害確
    已發生（最高法院108年度台上字第814號民事判決意旨參照
    ）。
②、經查，系爭土地於系爭85年鑑界後，直至106年11月13日訴外
    人劉文岳再次聲請鑑界，原告始知系爭農舍大部分坐落於鄰
    地之上，而原告乃係於108年11月4日提起國家賠償之請求、
    109年1月16日收受拒絕賠償理由書，有如前述，則原告於10
    9年3月13日旋即提起本件訴訟，尚未罹於時效，自堪認定。
    又土地測量具有專業性，衡情並非一般民眾所得逕自知悉者
    ，原告斯時甫買受系爭土地，對於界址應為何處，衡情尚須
    端賴被告專業機關之測量及標定，故原告雖於85年8月19日
    即已辦理登記為所有權人，然當時並無對於鑑界結果是否向
    北偏移之爭執，其損害尚難認為已發生，被告抗辯時效應自
    85年8月19日開始起算等情，尚不足採。
㈤、按因登記錯誤遺漏或虛偽致受損害者，除能證明其原因應歸
    責於受害人者外，由該地政機關負損害賠償責任，土地法第
     68條第1項定有明文。該規定旨在貫徹土地登記之公信力，
    以保護土地權利人並兼顧交易安全。所稱「登記錯誤」，不
    應以土地登記規則第13條所指「登記事項與登記原因證明文
    件所載之內容不符者」為限，茍地政機關於地籍測量時有錯
    誤，致依據該測量成果而辦理之土地登記亦產生錯誤，縱嗣
    後之登記階段完全依測量結果辦理而無錯誤，但作為前提之
    測量結果，及最後登記之結果均有錯誤，對於信賴土地登記
    而受損害之人民，仍應認係登記錯誤。惟地政機關之損害賠
    償責任，依同條第2 項規定「不得超過受損害時之價值」，
    係按受損害時土地之市價為限，俾免地政機關因此承擔過重
    之風險。又上開規定，無非係就職司土地登記事務之公務員
    因故意或過失不法侵害人民權利，而由該公務員所屬地政機
    關負損害賠償責任之規定，核係國家賠償法之特別規定，依
    該法第6條規定，自應優先適用（最高法院106年度台上字第
    2938號裁判意旨參照）。查系爭土地之鑑界測量結果有向北
    偏移之錯誤，詳如前述，故被告應負損害賠償責任。又按因
    登記錯誤遺漏或虛偽致受損害者，由該地政機關負損害賠償
    責任。但該地政機關證明其原因應歸責於受害人時，不在此
    限；前項損害賠償，不得超過受損害時之價值，土地法第68
    條定有明文。又所謂受損害時之價值，指「受損害時之市價
    」而言，最高法院85年度台上字第406號判決意旨可資參照
    。經查，系爭土地被河流流經土地之價值減損金額為201,90
    0元（以水泥基座外推5公尺測量之基準，詳見原告於本院履
    勘時在場陳述：寬度約5公尺等語，見本院卷㈡第98頁筆錄）
    、系爭農舍於108年11月4日之正常價格（市價）為43,999元
    、系爭農舍於108年11月4日之拆除費用為99,435元，以上合
    計345,334元等情，有王建忠不動產估價師事務所之不動產
    估價報告書附卷可稽（本院卷㈡第217頁），從而，本件原告
    依法得請求國家賠償之金額即為345,334元，其請求逾此範
    疇者，尚非有據。　
四、綜上所述，本件原告依國家賠償之法律關係請求被告應給付
    345,334元，及自109年4月10日起至清償日止，按週年利率5
    ％計算之利息，為有理由，應予准許；逾此範圍之請求，尚
    非有據，應予駁回。兩造均陳明願供擔保，聲請宣告假執行
    或免為假執行，經核原告勝訴部份，合於法律規定，爰分別
    酌定相當之擔保金額宣告之；又原告其餘假執行之聲請，因
    訴之駁回而失所依據，不予准許。
五、本件事證已臻明確，兩造其餘之攻擊防禦方法及舉證，經本
    院審酌後，認均不足以影響本判決之結果，毋庸一一論列，
    併此敘明。
六、訴訟費用負擔之依據：民事訴訟法第79條。
中　　華　　民　　國　　111 　年　　8 　　月　　31　　日
                  民事第五庭  法  官　吳金芳
以上正本證明與原本無異。
如不服本判決，應於判決送達後20日內，向本院提出上訴狀並表
明上訴理由（須附繕本），如於本判決宣示後送達前提起上訴者
，應於判決送達後20日內補提上訴理由書（須附繕本）。如委任
律師提起上訴者，應一併繳納上訴審裁判費。               
中　　華　　民　　國　　111 　年　　8 　　月　　31　　日
                              書記官  李崇文